臺灣高等法院刑事判決　　　　　　　　　　　　　　九十一年度上訴字第五一五號
　　上　訴　人　臺灣板橋地方法院檢察署檢察官
　　被　　　告　乙○○
右上訴人因被告偽造文書案件，不服臺灣板橋地方法院九十年度訴字第一一０四號，
中華民國九十年十二月二十一日第一審判決（起訴案號：臺灣板橋地方法院檢察署九
十年度偵字第三四八六號）提起上訴，本院判決如左：
    主  文
上訴駁回。
    理  由
一、公訴意旨略以：被告乙○○為設於臺北縣汐止市○○街三一號「富克斯實業有限
    公司」（下稱富克斯公司）負責人，於民國八十四年七月十五日，曾向臺灣中小
    企業銀行股份有限公司（下稱臺灣中小企業銀行）辦理借款，並邀集其兄嫂甲○
    ○等人擔任連帶保證人，同時簽立授信契約書，嗣於八十五年九月七日，該筆借
    貸屆期辦理轉期（即舊貸結束，另立新貸），原借款人及連帶保證人等均須於展
    期借貸契約內用印，詎被告明知其尚未徵得連帶保證人甲○○之同意及授權，仍
    擅自於該展期借貸契約之連帶保證人欄內，盜蓋甲○○印章及偽簽金女署名，並
    提出交付予臺灣中小企業銀行承辦人員，而行使該偽造之私文書，令臺灣中小企
    業銀行承辦人員誤認甲○○有為富克斯公司擔任連帶保證人之意，而應允繼續貸
    款，迨八十六年九月十九日，因上述新借貸契約內容有所變更，被告復承前同一
    犯意，明知未徵得甲○○之同意及授權，仍擅自於該契據條款變更契約書內，盜
    蓋甲○○印章及偽簽金女署名，並提出交付予臺灣中小企業銀行承辦人員，而行
    使該偽造之私文書。嗣因富克斯公司未履行該借貸契約條款，經臺灣中小企業銀
    行提出清償借款之民事訴訟，甲○○於該訴訟程序中否認上開簽名之真正，表示
    並未同意展期，亦無為系爭借款連帶保證之意，始發現上情，因認被告涉有刑法
    第二百十六條、第二百十條之行使偽造私文書罪嫌云云。
二、按犯罪事實應依證據認定之，無證據不得推定其犯罪事實；又不能證明被告犯罪
    者，應諭知無罪之判決。刑事訴訟法第一百五十四條、第三百零一條第一項前段
    分別定有明文。又認定不利於被告之事實，須依積極證據，苟積極證據不足為不
    利於被告事實之認定時，即應為有利於被告之認定，更不必有何有利之證據（最
    高法院三十年上字第八一六號判例參照）。另事實之認定，應憑證據，如未能發
    現相當證據，或證據不足以證明，自不得以推測或擬制之方法，以為裁判基礎。
    而認定犯罪事實所憑之證據，雖不以直接證據為限，間接證據亦包括在內，然而
    無論直接或間接證據，其為訴訟上之證明，須於通常一般之人均不致有所懷疑，
    而得確信其為真實之程度者，始得據為有罪之認定，倘其證明尚未達到此一程度
    ，而有合理之懷疑存在，無從使事實審法院得有罪之確信時，即應由法院諭知被
    告無罪之判決（最高法院四十年台上字第八六號、七十六年台上字第四九八六號
    判例意旨參照）。
三、本件公訴人認被告涉有行使偽造私文書罪嫌，無非以甲○○於臺灣中小企業銀行
    請求甲○○負連帶返還借款責任之民事訴訟程序中，否認其簽名之真正，並表示
    未同意展期，無為前開借款連帶保證之意，臺灣中小企業銀行嗣亦因此而遭敗訴
    判決等為據。惟被告乙○○於本院調查時堅決否認有行使偽造私文書犯行，辯稱
    ：伊當時確係經由甲○○同意後，始於上開展期借貸契約及契據條款變更契約書
    之連帶保證人欄內簽署金女姓名，再持由金女之助理人員蓋用印章，並無行使偽
    造私文書之情事等語。
四、經查：
（一）甲○○雖於上開民事訴訟程序（臺灣臺北地方法院八十九年度訴字第二六一二
      號）中，委任訴訟代理人否認上開展期借貸契約書即借據一紙及契據條款變更
      契約二紙上其簽名及印章之真正（見上開一審民事卷影本第三十一頁），惟查
      ：
  １、就上開展期借貸契約書即借據一紙及契據條款變更契約二紙上連帶保證人欄「
      甲○○」之簽名部分，業據被告乙○○於偵審中坦承係其所書寫，並非甲○○
      本人所簽等語（見第二四四○一號偵查卷第六頁，原審卷第二十八頁，本院卷
      第十六頁），核與證人甲○○否認上開簽名為其親簽等語相符（見原審卷第第
      七十四頁反面，本院卷第四十四頁），且經本院觀之上開三紙契約上「甲○○
      」之簽名式，無論筆勢、特性，以肉眼觀察，確與甲○○於本院調查時當庭書
      寫之簽名式完全不符，足證上開三紙展期契約書上連帶保證人「甲○○」之簽
      名係由被告所書寫。
  ２、次就上開三紙契約書上「甲○○」之印章部分，雖據甲○○於前揭民事訴訟程
      序中，委任訴訟代理人否認上開三紙契約書上印章之真正（見上開民事卷影本
      第三十一頁），惟證人甲○○於原審審理時到庭證稱：我記得不是很清楚，但
      是我原始訂契約書所蓋的印章是公司的人在保管，不過當時是何人保管，我並
      不知道，乙○○不可能隨便拿到我的章，不過我只記得我在最原始的契約書上
      有簽名，但蓋章的部分我就不清楚了等語（見原審卷第七十四頁反面），是證
      人甲○○於原審並未否認前揭印章之真正，且明確證述被告無法任意取得其印
      章，是證人甲○○上開證詞，無從資為不利於被告之認定。再者，本件首期借
      貸契約（即八十四年七月十五日所成立之借貸契約）曾經甲○○本人同意擔任
      連帶保證人，而該次之借據（同上民事卷第五十三、五十四頁）及授信約定書
      （同上卷第十四頁）上「甲○○」之印章，係其本人所有之印章等情，亦為證
      人甲○○於原審審理中證述明確（見原審卷第七十四頁反面），且證人即臺灣
      中小企業銀行承辦上開借貸事宜之徵信經辦人員周永閶及黃惠仁，復分別於該
      民事訴訟程序中及本案偵查中到庭證稱該展期借貸契約書及契據條款變更契約
      書內所加蓋之甲○○印章，經彼等於辦理展期手續時核驗結果，確與甲○○親
      簽之原授信契約書內蓋用之甲○○印章相符（見上開民事卷宗影本第四十
      二、四十三頁，第三四八六號偵查卷第五頁反面、第六頁），並經本院核對上
      開三紙展期契約書上「甲○○」之印章與本件首期借貸契約及授信約定書上「
      甲○○」之印章，其印文紋線特徵均相符，自足認上開三紙展期契約書上「甲
      ○○」之印章，與本件首期借貸契約及授信約定書上「甲○○」之印章相符。
  ３、從而，有疑義者，厥為被告是否經甲○○之同意始於上開展期借貸契約書代其
      簽名，及其上印章是否係被告所盜用而已。
（二）查被告於本案偵審中始終否認有行使偽造文書之犯行，而證人甲○○雖於原審
      證稱：我記得不是很清楚，但是我原始訂契約書所蓋的印章是公司的人在保管
      ，不過當時是何人保管，我並不知道，乙○○不可能隨便拿到我的章，不過我
      只記得我在最原始的契約書上有簽名，但蓋章的部分我就不清楚了等語（見原
      審卷第七十四頁反面），證人即甲○○之出納張金蘭亦於原審審理時到庭結證
      稱：甲○○的印章都保留在她助理那邊，不過她那位助理現在已經搬到國外，
      無法聯絡等語（見原審卷第八十三頁），是證人甲○○於原審僅證稱其目前對
      於被告是否曾向其提及上開借貸契約展期及變更約條款之事已無印象，並未堅
      認被告未經同意，盜用其印章及偽簽其姓名，本院已難逕認被告行使偽造文書
      之犯行。況證人甲○○於本院調查時證稱：（到期後被告要展期你有無同意？
      ）他打電話跟我講時我有同意。（有同意為何之前否認？）我看到展期借貸契
      約書上並不是我的簽名，我當時是質疑沒有我的簽名也能夠過關，我覺得銀行
      有疏失，但我小叔（即被告）說銀行的人教他這樣做，說只要我同意就可以。
      （你口頭上確實有同意他？）是的。（對你在原審中所言有何意見？）我因為
      事情太久，我忘記了，後來我打電話到澳洲問我以前的助理，他在電話中告訴
      我確實有這回事，所以我現在回想才知道確實有這回事，確實在電話中有同意
      被告續辦展期續約這回事等語（見本院卷第四十四頁），是證人甲○○經向其
      助理查證後，於本院調查時已明確證稱有事先同意擔任被告展期借貸之連帶保
      證人，則本院自難憑證人於偵查中出具之陳報狀稱未曾於連帶保證人欄簽名等
      云，即為不利於被告之認定。
（三）另上開民事訴訟之第一審判決（即臺灣臺北地方法院八十九年度訴字第二六一
      二號民事判決），雖以上開展期借貸契約及契據條款變更契約書連帶保證人欄
      內之「甲○○」署名非甲○○本人簽立者為據，認臺灣中小企業銀行請求甲○
      ○負連帶返還借款責任為無理由，惟該民事事件經上訴後，本院已以八十九年
      度上訴字第一三八八號民事判決，廢棄原判決關於甲○○部分之判決，改判臺
      灣中小企業銀行勝訴，認臺灣中小企業銀行請求甲○○負連帶返還借款責任為
      有理由等情，有各該民事判決書影本二份附卷可稽（見原審卷第二十至二十五
      、三十至三十三頁），足見無論該民事訴訟之判決結果如何，均未就甲○○是
      否知悉或同意上開借貸契約展期及變更契約條款之重要關鍵實體問題，作何等
      認定，準此，自無從援引上述第一審民事判決充作被告涉有前揭行使偽造私文
      書罪嫌之依據。
（四）又公訴人上訴意旨雖以證人甲○○所證無非事後迴護被告之詞，不足採信云云
      。惟佐以上開借貸契約之另名連帶保證人即甲○○之夫許安進（即被告之胞兄
      ）於該借貸契約屆期後，亦依被告請求同意再擔任連帶保證人，並由其助理張
      金蘭持其印章加蓋於各該展期及變更契約條款契約書內等情，業據證人即當時
      保管許安進印章之出納人員張金蘭於原審審理時到庭結證稱：甲○○的先生許
      安進的印章都是我在保管，而許安進也是連帶保證人之一，後來有續約好幾次
      我也知道，因為許安進也必須在續約的契約上蓋章，我都是經過許安進的同意
      ，才拿他的印章蓋在契約書上等語屬實（見原審卷第八十三頁），足證就許安
      進部分，被告確先經其胞兄許安進之同意擔任連帶保證人。而就乙○○於本件
      首期借貸契約成立時，所親簽之授信約定書上之「許安進」之簽名式，與上開
      三紙展期借貸契約上之簽名式相比，有明顯不同，應非同一人所簽無誤，再觀
      之上開三紙展期借貸契約上之連帶保證人「許安進」之簽名式，與其上立約人
      「乙○○」之簽名式，依其筆勢、特性、下筆、提筆、收筆及筆劃之轉折，堪
      認應同係被告所書寫無誤，從而，被告事前既得原契約連帶保證人之一之許安
      進之同意，亦代其於契約書上書寫「許安進」之名，再持以由許安進之助理用
      印蓋章於其上，並甲○○之印章亦係委由其助理保管，被告無法任意取用該印
      章，暨證人甲○○於上開民事程序中，非無以「否認簽名之真正」，作為防禦
      手段之運用，以獲致勝訴判決之可能等情，顯見被告所辯係先經證人甲○○同
意於展期借貸部分擔任連帶保證人，始代其簽名，並持以由甲○○之助理用印
      蓋章等語，尚非全然無據，況證人甲○○於本院調查中，已結證稱：經其私下
      向助理查證，確有同意被告續約之事等語，已如前述，就客觀而言，此即為有
      利於被告之合理可疑存在，依「罪證有疑，利歸被告」之證據法則，自應為有
      利被告之認定，尚難僅憑證人甲○○於偵查中提之上開刑事陳報狀，及其訴訟
      代理人於前開民事訴訟中否認其簽名之真正，暨被告與甲○○有一定親戚關係
      ，即遽行推定證人甲○○於原審所證係迴護被告之詞，被告必有偽造文書之犯
      行，此外，復查無其他積極證據足以證明被告有何偽造文書之犯行，則被告之
      犯罪即屬不能證明。
五、原審因而以不能證明被告犯罪，諭知被告無罪之判決，經核並無不合。檢察官上
    訴意旨，仍執陳詞，指摘原判決不當，為無理由，應予駁回。
六、被告經合法傳喚，無正當理由而未到庭，爰不待其陳述，逕行判決。
據上論斷，應依刑事訴訟法第三百六十八條、三百七十一條，判決如主文。
本案經檢察官張秋雲到庭執行職務。
中      華      民      國    九十一    年      六      月      四      日
              臺灣高等法院刑事第四庭
                                  審判長法  官  蔡  永  昌
                                        法  官  周  煙  平
                                        法  官  徐  昌  錦
右正本證明與原本無異。
檢察官如不服本判決，應於判決收受送達後十日內向本院提出上訴書狀，其未敘述上
訴之理由者並得於提起上訴後十日內向本院補提理由書（均須按他造當事人之人數附
繕本）。
                                         書記官  王  崑  煜
中      華      民      國    九十一    年      六      月      六      日
